【裁判字號】    89,上易,2178
【裁判日期】    890721
【裁判案由】    詐欺等
【裁判全文】
臺灣高等法院刑事判決                          八十九年度上易字第二一七八號
    上訴人即
    自  訴  人  乙○○○股份有限公司
    代  表  人  甲○○
    被      告  丙○○
                丁○○
    共      同
    選任辯護人  張香奚
右上訴人因被告詐欺等案件，不服臺灣士林地方法院八十八年度自字第三一八號，中
華民國八十九年五月三日第一審判決提起上訴，本院判決如左：
    主  文
上訴駁回。
    理  由
一、自訴意旨如附件自訴狀所載。
二、按犯罪事實應依證據認定之，無證據不得推定其犯罪事實；又不能證明被告犯罪
    者，應諭知無罪之判決，刑事訴訟法第一百五十四條、第三百零一條第一項，分
    別定有明文。次按刑法第三百三十九條第一項詐欺罪之成立，須行為人客觀上有
    施用詐術，使對方陷於錯誤致為財產上之處分行為，且於行為之初，其主觀上即
    已意圖為不法之所有始足當之。又債務人於債之關係成立後，如有債務不履行之
    情形，在一般社會經驗上可能之原因甚多，縱令出於惡意而有遲延給付或不為給
    付之情事，苟無足以證明其債之關係發生時自始故意藉此從事財產犯罪之積極證
    據，根據刑事訴訟法第一百五十四條之規定，仍不得僅以債信違反之客觀事態，
    推定債務人自始有詐欺取財之犯意。又刑法上之侵占罪，以意圖為自己或第三人
    不法之所有，而擅自處分自己持有之他人所有物，即變更持有之意為不法所有之
    意，為其構成要件。若以自己或他人名義向人借貸，不能如數清償，自係民事上
    違背履行契約問題，與侵占罪之要件不合，亦有最高法院四十一年度台非字第五
    七號判例足資參照。
三、自訴意旨認被告丙○○有刑法第三百三十九條第一項之詐欺罪，被告丁○○
    有刑法第三百三十五條之侵占罪，無非係以被告丙○○於民國八十一年四月一日
    以總價新台幣（以下同）四百一十一萬元之價格向自訴人及訴外人林錫金簽約購
    買門牌號碼台北縣樹林鎮○○街○段三一五號六樓預售屋及坐落之基地（下稱系
    爭房地），並簽立代辦貸款委託書，被告丙○○同意於自訴人房屋興建完成後，
    由自訴人代被告向金融機構辦理抵押借款，以抵付被告對自訴人之價金債務，惟
    被告丙○○於繳納自備款一百二十四萬元後，本已向台灣省合作金庫建國支庫辦
    理開立存款帳戶，並由其開立面額分別為一百二十九萬、一百五十九萬，共計二
    百八十七萬元取款憑條予自訴人，經自訴人要求被告丙○○會同辦理抵押權設定
    手續時，被告丙○○竟佯稱其夫即被告丁○○因獲得勞工住宅低率貸款配額，要
    求以丁○○名義改向台灣土地銀行板橋分行開立勞工貸款額度一百三十萬元及一
    般貸款額度一百六十萬元之帳戶，並於貸款核撥後，私自領取勞工貸款及一般貸
    款共二百八十七萬元，據為已有。又因系爭房地已經辦理所有權移轉登記予被告
    丙○○，被告二人甚至惡意不向土地銀行板橋分行按期償還抵押借款本息，致令
    土地銀行板橋分行拍賣系爭房地，被告丙○○甚至以係系爭房地之所有權人出面
    向執行法院領取系爭房地拍賣之剩餘款一十五萬元。被告丙○○顯係自始以購屋
    之不法詐術騙取自訴人之財物，使自訴人陷於錯誤，受有三百零二萬元（領二
    百八十七萬元及拍賣剩餘款一十五萬元）之損失，被告丁○○則侵占前開應屬自
    訴人之二百八十七萬元貸款。被告丙○○、丁○○則否認有何詐欺及侵占之犯行
    ，被告丙○○辯稱：伊確有向自訴人購買系爭房地，亦有按期繳納預付款，但後
    來快要拿到使用執照時，發現房屋有很多瑕疵，伊有向自訴人反應。當時買房子
    時自訴人說買一房子附一停車位，但他給我的停車位是違規使用的，我們住戶有
    共同去陳情檢舉，那時貸款尚未辦理。因自訴人遲未解決房子瑕疵之問題，伊才
    未將貸款交付給自訴人，但伊有寄存證信函給自訴人說如果自訴人處理好房子之
    瑕疵後，伊會給付尾款予自訴人。在辦貸款時伊已有告訴劉麗梅房子有很多瑕疵
    ，使用執照有問題，且停車位也有問題，房子也會漏水，所以取款憑條不能給他
    等語。被告丁○○則辯稱：系爭房地是丙○○購買，伊只是負責辦理勞工貸款，
    其他事情均係丙○○在處理等語。經查：
    （一）被告丙○○於八十一年四月一日以總價四百一十一萬元之價格向自訴人及
          訴外人林錫金簽約購買系爭房地，並簽立代辦貸款委託書，被告丙○○同
          意於自訴人房屋興建完成後，由自訴人代被告向金融機構辦理抵押借款，
          以抵付被告對自訴人之價金債務，嗣被告丙○○於八十二年八月三十日向
          台灣省合作金庫建國支庫辦理開立存款帳戶，並開立面額分別為一百二十
          九萬、一百五十九萬，共計二百八十七萬元取款憑條予自訴人，自訴人則
          於八十三年二月十六日將系爭房屋之所有權移轉登記予被告丙○○，此為
          二造所不爭執，並有自訴人所提房地預定買賣契約書、代辦貸款委託書、
          建築改良物登記簿各一份、取款憑條二張在卷可憑（詳士檢八十八年度他
          字第一一○二號卷第七、十四、十七、六十六頁）。而被告丙○○於系爭
          房屋施工期間均有按期繳納各期應付之自備款，合計一百二十四萬元，復
          為自訴人所自承。又被告丁○○確有於八十三年四月十八日至台灣土地銀
          行板橋分行開立存款帳戶，向該行申請勞工貸款，並由該行於同年五月十
          一日撥入二百六十萬元之事實，亦有臺灣土地銀行板橋分行八十八年十二
          月三十日（八八）橋放字第八八○一四○八號函在卷可憑。
    （二）被告丙○○於自訴人通知其交屋並給付尾款後，先後於八十三年六月一日
          、六月二十三日先後寄發存證信函予自訴人，表明待自訴人改善瑕疵後，
          再給付尾款，此有被告所提存證信函二份在卷可憑（同前偵查卷第三十二
          頁、第三十六頁），而系爭豪美大廈之買受人林秀峰等四十八人因認系爭
          大樓施工不良，且未依建築技術規則之相關規定建造，故向主管機關臺北
          縣政府工務局陳情，經該局定期前往現場履勘之事實，有臺北縣政府工務
          局八三北工使字第三六四○號函、八三北工使字第五六三一號函、勘驗紀
          錄各一份、陳情書二份、再訴書、異議書各一份、照片三張可憑（同前偵
          查卷第三十八至四十八頁），並經證人林秀峰於偵查中結證屬實（同前偵
          查卷第九十六頁、第九十七頁）；再因買受人柯錦員等十人認該大樓施工
          與廣告圖說多有不符，復於八十四年六月二十三日以第三人鍾文欽係自訴
          人之法定代理人兼起造人為由，向臺灣板橋地方法院檢察署提出詐欺等之
          告訴，嗣雖經該署以第三人鍾文欽當時僅係自訴人之名義負責人，並未實
          際負責或參與豪美大廈之興建銷售事務為由處分不起訴確定，惟另以洪元
          羲（本件自訴人之代表人）為當時該興建工程之實際負責人為由而另行簽
          分偵辦（現仍在偵查中），亦經原審調閱前開偵查卷證查核無訛，復有臺
          灣高等法院檢察署刑案紀錄簡覆表一份在卷可憑，又證人即代書劉麗梅亦
          於偵查中證稱被告丙○○於（通知）交屋時（即八十三年四月一日）有說
          車位有問題（同前偵查卷第五十三頁），則被告丙○○辯稱伊係因購買之
          系爭房屋有瑕疵，因自訴人未修繕補強始拒付尾款，並無詐欺之犯意等情
          ，尚屬可採。
    （三）被告丙○○向自訴人購買之系爭房地嗣因未依期繳納銀行貸款而經抵押權
          人台灣土地銀行板橋分行聲請法院拍賣，經拍定並清償欠款後，尚餘一十
          五萬三千八百三十七元，由執行法院依法發還債務人即被告丙○○，此經
          原審調閱臺灣板橋地方法院八十三年度執字第八九五九號執行卷證查核無
          訛，且為被告丙○○所自承，應認屬實。被告丙○○既係該房地之所有權
          人，則其依執行法院之通知前往具領拍賣剩餘款尚難認有何不法所有之意
          圖可言。
    （四）本件系爭房地之買受人為被告丙○○，並非被告丁○○，已如前述，被告
          丙○○於簽訂土地、房屋預定買賣契約時雖同時簽立代辦貸款委託書，同
          意委託自訴人代向銀行辦理抵押借款以清償買賣價金之一部，惟此仍屬買
          賣契約中付款方式之約定，在自訴人未受領該貸款金額之前，尚未取得該
          貸款金額之所有權甚明。故被告丁○○縱於向臺灣土地銀行板橋分行申請
          借貸勞工貸款經銀行核撥後，未將該貸款金額交付自訴人，因被告丁○○
          係以自己之名義向銀行貸款，並非受自訴人之委任而持有該款項，參酌前
          揭判例所示，當無成立侵占罪可言。
四、綜上所述，本案被告丙○○係因向自訴人購買之系爭房屋有瑕疵始拒付買賣價金
    之尾款二百八十七萬元，尚難認其有何不法所有之詐欺犯意，而被告丁○○既非
    受自訴人委任而持有向銀行貸款之金額二百六十萬元，縱未將該貸款交付自訴人
    ，亦無侵占可言，此外復查無其他證據足以證明被告丙○○、丁○○有何詐欺、
    侵占犯行，自難僅憑自訴人之片面指訴，即遽採為不利被告之事證，原審因而諭
    知被告無罪之判決，於法並無違誤。自訴人雖謂若系爭房屋具有瑕疵不堪居住，
    焉能以三百多萬元之高價拍賣，拍定人復於四十五天內轉售他人？且系爭房屋歷
    經九二一大地震全然無恙，尤徵房屋無任何瑕疵。再者停車位乃被告自行挑選，
    豈能反指具有瑕疵。被告明知尚有尾款未付，卻將貸款提領花用一空，顯見其有
    詐欺、侵占犯行，而指摘原判決不當云云。但查系爭大樓承購戶多人曾因瑕疵問
    題聯名向主管機關陳情，台北縣政府工務局因而於八十三年七月十九日派人會同
    陳情人、承造人、監造人、起造人（即自訴人）會勘系爭大樓，因起造人（即自
    訴人）領得使用執照後擅自將地下一層部分停車位隔間，擬做其他使用，及地下
    二層擅自增設停車位，違反建築法第七十三條規定，且地下層部分有漏水情形，
    台北縣政府工務局乃分別科處罰鍰及函請自訴人改善，此有陳情書、會勘記錄、
    台北縣政府工務局八十三年十一月二十三日八三北工使字第Ｂ─八九四二號函可
    稽。是系爭房屋確有爭執，尚難以系爭房屋順利拍賣轉售即推翻前開事實。至系
    爭房屋究有若干瑕疵暨瑕疵程度，被告能否執以請求解除買賣契約、減少價金或
    行使同時履行抗辯，自訴人能否請求全額尾款，均屬民事糾葛，自當另循民事程
    序以求解決，而與刑法上之詐欺或侵占無涉。自訴人據此上訴，為無理由，應予
    駁回。據上論斷，應依刑事訴訟法第三百六十八條，判決如主文。
中      華      民      國    八十九    年      七      月     十九     日
                                臺灣高等法院刑事第十三庭
                                    審判長法  官  常  尚  信
                                          法  官  周  占  春
                                          法  官  盧  彥  如
右正本證明與原本無異。
不得上訴。
                                          書記官  蘇  文  正
中      華      民      國    八十九    年      七      月     二十一   日


司法院資訊處製作；財團法人民間司法改革基金會備份。
